臺灣高等法院民事判決　　　　　　　　　99年度上字第1363號
上　訴　人　汪一郎
被上訴人　　葉明熹
訴訟代理人　劉慧君律師
　　　　　　鄧依仁律師
上列當事人間債務人異議之訴事件，上訴人對於中華民國99年10
月15日臺灣臺北地方法院99年度訴字第3692號第一審判決提起上
訴，並為訴之變更，本院於100 年6 月7 日言詞辯論終結，判決
如下：
    主      文
上訴及變更之訴均駁回。
第二審訴訟費用（含變更之訴）由上訴人負擔。
    事實及理由
一、按訴之變更或追加，非經他造同意，不得為之。但請求之基
    礎事實同一者之情形，不在此限。民事訴訟法第446 條第1
    項、第255 條第1 項第2 款定有明文。上訴人於原審聲明請
    求確認被上訴人所持有上訴人於民國97年9 月10日所簽發金
    額新臺幣（下同）500 萬元之本票債權不存在，並撤銷臺北
    地院99年度司執字第52113 號給付票款強制執行事件所為之
    強制執行程序，嗣於本院將上開確認本票債權不存在之請求
    變更為被上訴人就其所持有上訴人於97年9 月10日所簽發金
    額500 萬元之本票於112 年6 月23日前不得提示兌領並聲請
    強制執行，核屬訴之變更，被上訴人雖不同意，然上訴人請
    求之基礎事實，均為系爭本票之到期日（112 年6 月23日）
    尚未屆至，被上訴人不得就該本票行使票據權利，按之上開
    規定，上訴人所為之變更，應予准許。
二、上訴人主張：被上訴人於97年6 月25日建議上訴人提供不動
    產供設定抵押權，即可在其帳戶以丙種墊款方式買賣股票，
    上訴人遂提供坐落臺北市○○區○○路4 段265 巷31弄6 號
    1 樓、臺北市松山區○○○路○ 段17號3 樓房地，為被上訴
    人設定各1,000 萬元之第二順位抵押權、第三順位抵押權。
    因被上訴人從事丙種墊款供客戶股票買賣恐有違法之嫌，上
    訴人應被上訴人之要求，與之簽訂借款契約書以代替丙種墊
    款買賣股票契約，供其持以辦理抵押權設定登記，並明訂買
    賣股票虧損之最後清償日為112 年6 月23日。至97年9 月10
    日，上訴人於被上訴人丙種墊款帳戶買賣之股票確有虧損，
    應被上訴人之要求，上訴人暫先簽發以被上訴人為受款人，
    金額500 萬元，未載到期日之本票交被上訴人收執，供作清
    償期屆至時上訴人股票操作仍未轉虧為盈之清償保證，被上
    訴人則允諾絕不於清償日即112 年6 月23日前提示。上訴人
    97年6 月25日簽發之1,000 萬元本票，及97年9 月10日簽發
    之500 萬元本票，均係擔保股票操作清償期屆至仍有欠款之
    保證支付工具，其權利均基於同一借款契約，應受系爭借款
    契約之規範，而上訴人為清償98年12月中至112 年6 月23日
    之利息，於98年12月16日簽發之100 萬元本票，其到期日亦
    為112 年6 月23日，此外，兩造商討提前還款，被上訴人援
    引供作上訴人欠款依據之切結書，亦載明兩造間之債務清償
    日為112 年6 月，可證兩造約定之清償日確為112 年6 月23
    日，被上訴人自不得於清償日前就系爭500 萬元本票為付款
    之提示及聲請強制執行。詎被上訴人不願提出帳冊以釐清上
    訴人於其帳戶買賣股票之實際虧損金額，復違反兩造約定於
    清償日即112 年6 月23日前提示系爭500 萬元本票，並聲請
    臺灣臺北地方法院（下稱臺北地院）99年度司票字第1195號
    裁定准予強制執行後，以99年度司執字第52113 號強制執行
    上訴人之財產。（上訴人於原審請求確認被上訴人所持有上
    訴人於97年9 月10日所簽發金額500 萬元之本票債權不存在
    ，並撤銷臺北地院99年度司執字第52113 號給付票款強制執
    行事件所為之強制執行程序，原審為上訴人全部敗訴之判決
    ，上訴人不服，提起上訴）。其上訴及變更之訴聲明為：(一)
    原判決廢棄。(二)被上訴人就其所持有上訴人於97年9 月10日
    所簽發金額500 萬元之本票於112 年6 月23日前不得提示兌
    領並聲請強制執行。(三)臺北地院99年度司執字第52113 號給
    付票款強制執行事件所為之強制執行程序應予撤銷。
三、被上訴人抗辯：上訴人已於原審自認兩造間確有債務關係存
    在，兩造就上訴人還款方式多次進行協商，上訴人自行書立
    供被上訴人參考之切結書、協議書，亦均載明積欠被上訴人
    之債務為本金1,500 萬元、利息100 萬元，上訴人主張其積
    欠被上訴人之金額有疑義，及系爭500 萬元本票為系爭借款
    契約書所載債務之擔保，顯無理由。上訴人因投資股票有融
    通資金之需要，於96年3 月底借用被上訴人證券帳戶投資股
    票，交割股款由被上訴人代為墊支，上訴人則應於所投資股
    票處分後所得股款匯入被上訴人帳戶當日，清償被上訴人所
    代墊之交割款項，兩造約定代墊股款清償日為處分股票股款
    入帳之日。上訴人自97年6 月12日起因所投資之大同公司股
    票持續跌價，透支額度逐漸提高，被上訴人無法受償之風險
    提高，被上訴人乃要求提供不動產設定抵押權以為擔保，上
    訴人始於97年6 月25日與被上訴人簽訂系爭借款契約書，並
    以系爭信義路、南京東路房地為被上訴人設定各1,000 萬元
    之抵押權。上訴人借用被上訴人證券帳戶投資股票淨值逾負
    1,000 萬元，因上訴人要求被上訴人不可強制其出售持股，
    故要求被上訴人再借款500 萬元供其買賣股票，被上訴人應
    允之，上訴人乃於97年9 月10日簽發系爭500 萬元本票交被
    上訴人收執，針對此筆借款，被上訴人並未增加抵押權設定
    金額，該500 萬元本票與系爭借款契約完全無涉，上訴人執
    系爭借款契約主張系爭500 萬元本票之清償日為112 年6 月
    23日，被上訴人於清償日前不得聲請強制執行，自不足採。
    又兩造已於97年11月20日合意結清上訴人於被上訴人證券帳
    戶內之股票，並確認上訴人積欠被上訴人之債務金額1,500
    萬元，因上訴人以房地產市場後續看漲，要求被上訴人給予
    寬限期1 年，並約定自結清日起以年息7%計算利息，然上訴
    人屆期仍未清償，經被上訴人催償，上訴人始於98年12月16
    日簽發系爭100 萬元之利息本票交被上訴人收執（15,000,0
    00×7%＝1,050,000 ），此即足證系爭債務之清償期非112
    年6 月23日，且上訴人就其積欠之債務本金為1,500 萬元未
    加爭執，否則上訴人豈有簽發以該金額計算之利息本票予被
    上訴人之理等語。其答辯聲明為：駁回上訴及變更之訴。
四、兩造不爭執之事項：
  (一)上訴人於97年6 月24日以其所有坐落臺北市○○區○○段1
    小段841 、841-1 地號土地及其上2491建號建物（建物門牌
    ：臺北市松山區○○○路○ 段17號3 樓）為被上訴人設定1,
    000 萬元之第三順位抵押權。並以其所有坐落臺北市○○區
    ○○段3 小段306 地號土地及其上825 建號建物（建物門牌
    ：臺北市○○區○○路4 段265 巷31弄6 號）為被上訴人設
    定1,000 萬元之第二順位抵押權（原審卷第6-15頁）。
  (二)兩造於97年6 月25日簽訂借款契約書，其上記載借款金額1,
    000 萬元，清償日期112 年6 月23日（原審卷第5 頁）。
  (三)上訴人於97年6 月25日簽發以被上訴人為受款人，金額1,00
    0 萬元，未載到期日之本票1 紙交被上訴人收執（原審卷第
    56頁）。
  (四)上訴人於97年9 月10日簽發以被上訴人為受款人，金額500
    萬元，未載到期日之本票1 紙交被上訴人收執（原審卷第57
    頁）。
  (五)上訴人於98年12月16日簽發以被上訴人為受款人，金額100
    萬元，到期日112 年6 月23日之本票1 紙交被上訴人收執，
    以清償上訴人積欠被上訴人債務之利息（原審卷第16頁）。
  (六)被上訴人就系爭500 萬元本票聲請臺北地院99年度司票字第
    1195號裁定准予強制執行，並以之為執行名義，聲請臺北地
    院以99年度司執字第52113 號給付票款強制執行事件強制執
    行上訴人之財產。
五、本院之判斷：
  (一)按本票未載到期日者，視為見票即付，票據法第120 條第2
    項定有明文。又票據債務人就自己與執票人間所存直接抗辯
    之事由，固非不得執以對抗執票人，惟關於該直接抗辯事由
    之存在，依民事訴訟法第277 條前段規定，應由為此抗辯之
    票據債務人負舉證之責（最高法院72年度臺上字第1941號判
    決意旨參照）。系爭500 萬元本票未載到期日，為上訴人所
    是認，並有該本票在卷可憑（本院卷第18頁）。上訴人主張
    系爭500 萬元本票非見票即付，該本票與系爭1,000 萬元本
    票，均係基於系爭借款契約，其清償期均為112 年6 月23日
    ，且僅供作清償期屆至上訴人股票操作仍未轉虧為盈之清償
    保證，被上訴人於112 年6 月23日前不得為付款之提示及聲
    請強制執行，為被上訴人所否認，揆諸前揭說明，應由上訴
    人就此抗辯事由之存在負舉證之責。
  (二)關於上開抗辯事由之存在，上訴人固提出系爭借款契約書、
    系爭1,000 萬元本票、系爭100 萬本票、切結書為證。惟查
    ：
  1.兩造於97年6 月25日簽訂系爭借款契約書，其上記載借款金
    額為1,000 萬元，上訴人除以其所有坐落臺北市○○區○○
    段1 小段841 、841-1 地號土地及其上2491建號建物（建物
    門牌：臺北市松山區○○○路○ 段17號3 樓），暨臺北市○
    ○區○○段3 小段306 地號土地及其上825 建號建物（建物
    門牌：臺北市○○區○○路4 段265 巷31弄6 號），為被上
    訴人各設定1,000 萬元之第三順位抵押權、第二順位抵押權
    外，同時簽發金額同為1,000 萬元之本票交被上訴人收執，
    有系爭借款契約書、土地及建物登記謄本、系爭1,000 萬元
    本票在卷可憑（原審卷第5 、6-15、56頁）。嗣於97年9 月
    10日，上訴人復簽發以被上訴人為受款人，金額500 萬元之
    本票1 紙交被上訴人收執，亦有系爭500 萬元本票附卷可稽
    （原審卷第57頁）。則自系爭借款契約簽訂時，上訴人已同
    時簽發金額同為1,000 萬元之本票交被上訴人收執，且系爭
    500 萬元本票之簽發日期、票載金額，與系爭借款契約之簽
    訂日期、借款金額均有不同，該500 萬元本票簽發時，系爭
    抵押權擔保債權總金額並未隨同提高等節觀之，即足徵與系
    爭借款契約有關者應為該1,000 萬元本票，而非系爭500 萬
    元本票，上訴人主張系爭500 萬元本票應受系爭借款契約所
    載清償日期112 年6 月23日之規範，且該500 萬元本票僅供
    作清償保證，難謂可採。
  2.「乙方（按即上訴人）同意應甲方（按即被上訴人）要求開
    具利息及本金有關之支票或本票期款交付，俟期限到期日以
    現金逐一回收上述期票」、「上開支票或本票於到期日皆能
    如期兌現後，債權人（按即被上訴人）應即在清償日期屆滿
    之次日開出清償證書及提供有關證件俾利乙方辦理抵押權塗
    銷登記有關事宜」，系爭借款契約第6 條、第7 條約定甚明
    （本院卷第16頁）。依此約定，可證上訴人借用被上訴人證
    券帳戶買賣股票期間所簽發之支票或本票，其到期日並非當
    然一致，且與系爭借款契約書記載之清償日期112 年6 月23
    日不同，該支票或本票為期票，上訴人應於約定到期日以現
    金逐一清償收回，非供作清償日期112 年6 月23日屆至時之
    清償保證，如該支票或本票均能如期兌現，被上訴人應於清
    償日期112 年6 月23日屆滿之次日開立清償證書及提供有關
    證件供上訴人辦理抵押權塗銷登記有關事宜。是所謂之「到
    期日」、「清償日期」應予區隔，「到期日」係針對上訴人
    所簽發之支票或本票而言，系爭借款契約書記載之「清償日
    期」112 年6 月23日則僅為系爭抵押權存續期間之末日，非
    等同於上訴人所簽發之支票或本票之到期日。故系爭500 萬
    元本票縱可認定係基於系爭借款契約而簽發，依上所述，其
    到期日非當然為112 年6 月23日，其簽發之目的亦非供作清
    償日期112 年6 月23日屆至時之清償保證，系爭借款契約不
    足以作為系爭500 萬本票到期日為112 年6 月23日之憑據，
    上訴人執該借款契約主張被上訴人於清償日期112 年6 月23
    日屆至前，不得就系爭500 萬元本票為付款之提示及聲請強
    制執行，尚難憑採。
  3.上訴人98年12月16日簽發之100 萬元本票，其票載到期日為
    112 年6 月23日，固有系爭100 萬元本票在卷足憑（原審卷
    第16頁）。惟查：系爭500 萬元本票於系爭100 萬元本票簽
    發前之97年9 月10日即已簽發，其到期日為何，早於該500
    萬元本票簽發時即已確定，二者之到期日未必相同。且依系
    爭借款契約第6 條、第7 條約定，上訴人借用被上訴人證券
    帳戶買賣股票期間所簽發之支票或本票，其到期日並非當然
    一致，系爭借款契約書記載之「清償日期」112 年6 月23日
    ，實為系爭抵押權存續期間之末日，非等同於上訴人所簽發
    之支票或本票之到期日，業詳前述，足見各該本票之到期日
    為何應分別以觀，尚不得僅以事後簽發之100 萬元本票票載
    到期日為112 年6 月23日，即謂系爭500 萬元本票之到期日
    當然與之相同，上訴人主張系爭500 萬元本票之到期日應與
    系爭100 萬元本票相同，核非可採。
  4.上訴人書立之切結書載明「本人至民國112 年6 月清償日止
    之債務本金及利息」等語，固有系爭切結書在卷可憑（原審
    卷第28頁）。惟該切結書係上訴人單方自行書寫之文書，關
    於系爭債務清償日期之記載，既為被上訴人所否認，該切結
    書即不得供作系爭債務清償日期為112 年6 月之證明，上訴
    人執以主張系爭500 萬本票之到期日為112 年6 月23日，洵
    不足採。
  5.上訴人就上開抗辯事由之存在，既未舉證以實其說，其即無
    從對抗被上訴人，系爭500 萬元本票應視為見票即付，被上
    訴人就系爭500 萬元本票聲請臺北地院99年度司票字第1195
    號裁定准予強制執行，並以之為執行名義，聲請臺北地院以
    99年度司執字第52113 號給付票款強制執行事件強制執行上
    訴人之財產，自無不合。
  (三)上訴人固以被上訴人不願提出帳冊，另主張其於被上訴人證
    券帳戶買賣股票之實際虧損金額尚未釐清，其對積欠之金額
    仍有爭執等語。惟查：
  1.上訴人已於97年11月20日結清其於被上訴人證券帳戶內之股
    票，結清後迄未借用被上訴人之證券帳戶買賣股票，為上訴
    人所是認。而上訴人於該帳戶結清後之98年12月16日，簽發
    100 萬元之利息本票交被上訴人收執，則有系爭100 萬元本
    票在卷為憑（原審卷第16頁）。倘兩造未於系爭證券帳戶結
    清後進行結算，上訴人何能依該結算後之本金計算利息？而
    上訴人就積欠之債務金額如仍有爭執，其何以願意簽發系爭
    100 萬元本票交被上訴人收執，以清償其債務之利息？上訴
    人主張其於被上訴人證券帳戶買賣股票之實際虧損金額尚未
    釐清，其對積欠之金額仍有爭執，難以採信。
  2.上訴人積欠被上訴人之債務，其本金為1,500 萬元、利息為
    100 萬元，有上訴人書立之切結書及上訴人不爭執真正之錄
    音譯文為憑（原審卷第28頁、本院卷53-61 頁）。觀諸該切
    結書記載：「汪一郎君積欠本人（按即被上訴人）至民國一
    一二年六月清償日止之債務本金及其利息計新臺幣一千六百
    萬元整」等語（原審卷第26頁）。該錄音譯文於被上訴人詢
    及擬確定上訴人對系爭債務之態度時，上訴人答以：「絕對
    是負責到底，還用講，對不對」、「當然承認啊，這種這不
    必錄音，也不必白紙黑字嘛，你本票、借據那麼清楚的東西
    ，怎麼可以賴」等語（本院卷第53-54 頁）。則自上訴人為
    協商還款方式而自行書立之切結書，已載明其積欠之債務本
    金及利息金額合計為1,600 萬元，其與被上訴人就系爭債務
    進行洽商時，復表明承認其所簽發之本票、借據，經計算，
    該等本票、借據之金額合計即為1,600 萬元等節觀之，即足
    徵兩造就上訴人買賣股票之實際虧損金額確曾進行結算，並
    確認上訴人積欠被上訴人之債務本金為1,500 萬元，至98年
    12月16日，該債務本金之利息則為100 萬元，被上訴人抗辯
    上訴人積欠之債務本金及利息合計1,600 萬元，系爭500 萬
    元本票債權確屬存在，應屬非虛。至上開切結書記載之債務
    清償日期，雖因被上訴人否認而不可採，然該切結書關於債
    務本金、利息金額之記載，既為被上訴人所不爭，該部分記
    載即非不得採為判決之基礎，上訴人主張系爭切結書之內容
    應全部信為真實，不得一部認定為真，一部認定為假，容有
    誤會。
六、綜上所述，上訴人主張系爭500 萬元本票之清償期為112 年
    6 月23日，且該本票僅供作清償期屆至時上訴人股票操作仍
    未轉虧為盈之清償保證，被上訴人於112 年6 月23日前不得
    為付款之提示及聲請強制執行，臺北地院99年度司執字第52
    113 號給付票款強制執行事件所為之強制執行程序應予撤銷
    ，為不可採。從而，上訴人請求判命被上訴人就其所持有上
    訴人於97年9 月10日所簽發金額500 萬元之本票於112 年6
    月23日前不得提示兌領並聲請強制執行，並撤銷臺北地院99
    年度司執字第52113 號給付票款強制執行事件所為之強制執
    行程序，不應准許。原審就撤銷上開強制執行程序部分為上
    訴人敗訴之判決，核無不合。上訴意旨指摘原判決此部分不
    當，求予廢棄改判，為無理由，應駁回其上訴。至上訴人就
    被上訴人對於系爭500 萬元本票不得提示兌領並聲請強制執
    行部分提起變更之訴，亦無理由，其變更之訴亦應駁回。
七、本件事證已臻明確，兩造其餘攻擊防禦方法及所提證據，經
    審酌，核與本件判決結果不生影響，爰不另一一論述，附此
    敘明。
八、據上論結，本件上訴及變更之訴，均無理由，依民事訴訟法
    第449 條第1 項、第78條，判決如主文。
中    華    民    國   100    年    6     月    21    日
                    民事第十四庭
                        審判長法  官  林金村
                              法  官  王麗莉
                              法  官  陳秀貞
正本係照原本作成。
如不服本判決，應於收受送達後20日內向本院提出上訴書狀，其
未表明上訴理由者，應於提出上訴後20日內向本院補提理由書狀
（均須按他造當事人之人數附繕本）上訴時應提出委任律師或具
有律師資格之人之委任狀；委任有律師資格者，另應附具律師資
格證書及釋明委任人與受任人有民事訴訟法第466條之1第1項但
書或第2項（詳附註）所定關係之釋明文書影本。如委任律師提
起上訴者，應一併繳納上訴審裁判費。
中    華    民    國   100    年    6     月    22    日
                              書記官  葉國乾
附註：
民事訴訟法第466條之1（第1項、第2項）：
對於第二審判決上訴，上訴人應委任律師為訴訟代理人。但上訴
人或其他法定代理人具有律師資格者，不在此限。
上訴人之配偶、三親等內之血親、二親等內之姻親，或上訴人為
法人、中央或地方機關時，其所屬專任人員具有律師資格並經法
院認為適當者，亦得為第三審訴訟代理人。